【裁判字號】    95,台上,674
【裁判日期】    950413
【裁判案由】    確認婚姻無效
【裁判全文】
最高法院民事判決              九十五年度台上字第六七四號
    上  訴  人  甲○○
                        127.
    訴訟代理人  呂沐基律師
    被 上訴 人  乙○○
                        號7樓.
上列當事人間請求確認婚姻無效事件，上訴人對於中華民國九十
四年三月八日台灣高等法院第二審判決（九十三年度家上字第一
一九號），提起上訴，本院判決如下：
    主  文
原判決廢棄，發回台灣高等法院。
    理  由
本件被上訴人主張：伊雖於民國八十六年十一月十七日與上訴人
執同年月十六日之結婚證書辦理結婚登記，惟未曾與上訴人舉行
公開之結婚儀式，亦無二人以上之證人，所為結婚登記，不具備
民法第九百八十二條第一項所定方式，依法應為無效等情，爰求
為確認伊與上訴人間之婚姻關係不成立之判決。
上訴人則以：兩造於八十六年十一月十六日確有舉行結婚儀式宴
請賓客之事實，並於翌日辦理結婚登記，兩造婚姻已經成立等語
，資為抗辯。
原審維持第一審所為被上訴人勝訴判決，駁回上訴人之上訴，無
非以：兩造於八十六年十一月十七日同往台北縣板橋市第二戶政
事務所，辦理結婚登記之事實，為兩造所不爭執，且有第一審法
院向該戶政事務所函調之結婚登記申請書、結婚證書（一審卷第
一七頁、一八頁）足憑。被上訴人對於兩造於同年月十六日訂婚
、宴客固不爭執，惟否認曾行公開結婚儀式事實。查上訴人對於
證人即於結婚證書簽名為主婚人之被上訴人兄長姚台忍證稱兩造
並未行公開之結婚儀式（一審卷三六頁、三七頁）之證詞並未爭
執，姚台忍之證詞應堪採信。證人謝玉霞雖證稱因被上訴人當時
已經懷孕，於八十六年十一月十六日同時辦理結婚、訂婚儀式並
宴客云云，惟被上訴人否認當日有行結婚儀式，而謝玉霞為上訴
人姑母，又非結婚證書上之證婚人，非無將訂婚、結婚予以混淆
，所為證言顯有附和上訴人陳述之嫌。且上訴人曾告訴被上訴人
涉嫌通姦、妨害家庭，惟旋即撤回告訴。綜此事證，上訴人辯稱
曾與被上訴人舉行結婚公開儀式事實，無法舉證以實其說；被上
訴人主張未與上訴人以公開儀式舉行結婚，非無可採等詞，為其
判斷之基礎。
惟按結婚，應有公開儀式及二人以上之證人；經依戶籍法結婚之
登記者，推定其已結婚，民法第九百八十二條定有明文。兩造已
辦妥結婚登記，依法推定其已結婚，被上訴人否認兩造曾行結婚
公開儀式，自應由被上訴人就兩造未行結婚公開儀式之事實負舉
證責任。原審以上訴人未能舉證證明兩造曾行結婚公開儀式為不
利上訴人之判斷，違反舉證責任分配原則。且上訴人一再辯稱兩
造於八十六年十一月十六日已行結婚儀式並有宴客，顯然否認姚
台忍證詞，原審謂上訴人對姚台忍證詞並不爭執，自與卷內資料
不符，且率以姚台忍之證詞認定兩造未行公開結婚儀式，自嫌速
斷。上訴論旨，指摘原判決為不當，求予廢棄，為有理由。
據上論結，本件上訴為有理由。依民事訴訟法第四百七十七條第
一項、第四百七十八條第二項，判決如主文。
中    華    民    國  九十五  年    四    月   十三   日
                      最高法院民事第八庭
                          審判長法官  朱  建  男
                                法官  顏  南  全
                                法官  許  澍  林
                                法官  鄭  傑  夫
                                法官  蘇  清  恭
      本件正本證明與原本無異
                                      書  記  官
中    華    民    國  九十五  年    四    月  二十八  日
                                                      Ｋ


司法院資訊處製作；財團法人民間司法改革基金會備份。
